【裁判字號】    97,訴,339
【裁判日期】    980325
【裁判案由】    塗銷土地所有權移轉登記
【裁判全文】
臺灣宜蘭地方法院民事判決               97年度訴字第339號
原      告  丁○○
訴訟代理人  林正欣律師
被      告  丙○○
            乙○○
共      同
訴訟代理人  李蒼棟律師
上列當事人間請求塗銷土地所有權移轉登記事件，本院於民國98
年3月11日言詞辯論終結，判決如下：
    主      文
原告就坐落宜蘭縣員山鄉○○段二八三地號、同段二八四地號及
同段二八五地號土地，權利範圍各二分之一，與被告乙○○間買
賣契約之債權行為及與被告丙○○間移轉所有權契約之物權行為
，均予撤銷。
被告丙○○應將坐落宜蘭縣員山鄉○○段二八三地號、同段二八
四地號及同段二八五地號土地，權利範圍各二分之一，於民國九
十七年九月八日以買賣為原因之所有權移轉登記予以塗銷。
原告其餘之訴駁回。
訴訟費用新臺幣肆萬肆仟伍佰貳拾貳元由被告負擔。
    事實及理由
壹、程序方面：
    按訴狀送達後，原告不得將原訴變更或追加他訴。但不甚礙
    被告之防禦及訴訟之終結者，不在此限。民事訴訟法第255
    條第1項第7款定有明文。本件原告原僅以丙○○為被告起訴
    聲明請求判決確認兩造間民國（下同）97年7月30日就坐落
    宜蘭縣員山鄉○○段283、284及285地號之3筆土地（下稱系
    爭土地），權利範圍各2分之1之買賣契約不存在，被告丙○○應將系爭土地權利範圍各2分之1之所有權移轉登記予以塗
    銷，嗣因被告丙○○抗辯，系爭土地係因原告與原為訴外人
    之乙○○間約定以債作價，將系爭土地所有權移轉予乙○○
    或乙○○指定之人，原告乃追加乙○○為被告，並追加備位
    聲明請求判決兩造間就系爭土地之買賣契約與物權契約應予
    撤銷，被告丙○○應將系爭土地權利範圍各2分之1之所有權
    移轉登記予以塗銷，被告丙○○雖不同意原告之追加，惟原
    告上開訴之追加，係於被告之答辯後，本院開始調查證據前
    ，即為追加，並不妨礙被告之防禦及訴訟之終結，依前揭規
    定，本件符合訴之變更追加限制的例外情形，原告所為上開
    訴之追加，應予准許，合先敘明。
貳、實體方面：
一、原告主張：緣原告之子即訴外人張明峻因需用資金，於民國
    （下同）97年4月28日以原告所有3筆之系爭土地供作擔保，
    向被告乙○○借款新臺幣（下同）170萬元，並設定同額之
    抵押權予被告乙○○，訴外人張明峻並與被告乙○○約定97
    年7月28日清償前開借款。因原告不知辦理抵押權設定登記
    所需文件，乃應訴外人張明峻要求申請2份印鑑證明，並攜
    帶印鑑章、系爭土地所有權狀、身分證等文件，隨同訴外人
    張明峻前往被告乙○○所指定之戊○○代書事務所，辦理設
    定抵押權事宜，並將2份印鑑證明、印鑑章、系爭土地所有
    權狀、身分證等文件交予戊○○代書，由代書於應蓋章處一
    一蓋章，並將身分證影印後返還原告，至印鑑章因訴外人張
    明峻稱怕有漏未蓋章處，要求原告將印鑑章留在訴外人張明
    峻處，訴外人張明峻於2、3日後即將印鑑章返還原告。嗣後
    ，原告詢問訴外人張明峻何時可取回系爭土地所有權狀，訴
    外人張明峻稱該所有權狀需留置債權人即被告乙○○處作為
    擔保，俟97年7月28日還款後方可取回。原告以為只要訴外
    人張明峻屆期還款後即可取回權狀，遂不疑有他。待97 年7
    月28日原告詢問訴外人張明峻有無遵期還款、可否取回權狀
    ，訴外人張明峻稱伊因會再給付被告乙○○3個月利息，故
    須至同年10月底清償後即將權狀取回。詎料至97年11 月初
    ，訴外人張明峻因無力清償，竟銷聲匿跡，致原告無法與被
    告乙○○聯絡取回所有權狀。迄系爭土地之另一共有人甲○○詢問原告是否已將其所有之系爭土地應有部分1/2出售，
    原告即於97年11月10日向宜蘭縣宜蘭地政事務所調閱土地登
    記謄本及土地登記申請書，方知系爭土地已遭被告乙○○過
    戶於被告丙○○名下。原告至此恍然大悟，當初辦理抵押權
    設定時，被告乙○○要求代書將印鑑章蓋於2份土地登記申
    請書上，目的即預備倘訴外人張明峻屆期不為還款時，因所
    有辦理土地所有權移轉過戶所需之原告證件均留置於被告乙○○處，屆時即將原告名下系爭土地應有部分1/2移轉登記
    予被告丙○○，然原告與被告丙○○並不相識，彼此間亦未
    就系爭土地成立買賣契約，兩造間自無買賣契約存在，原告
    自得依民事訴訟法第247條第1項規定，請求確認兩造間就系
    爭土地之買賣關係不存在，另被告二人明知兩造間無買賣關
    係，竟共同向地政機關為虛偽之登記，顯係不法侵害原告之
    所有權，且被告丙○○無法律上之原因受有利益，致原告受
    有損害，原告自得依侵權行為、不當得利法律關係及本於所
    有權之權源，請求被告塗銷系爭所有權登記；退步言之，縱
    認兩造間確有約定原告之子若在97年7月28日前未依約清償
    債務，即以債作價將系爭土地權利範圍各2分之1移轉給被告
    乙○○或其指定之人，並約定以抵押債權170萬元及3個月利
    息作為系爭土地之買賣價金，亦顯係被告乙○○乘原告輕率
    無經驗及原告之子需錢孔急之際，使原告為給付之約定，進
    而為財產上之給付，且系爭土地公告現值即達425萬餘元，
    今以國家徵收價格約為土地公告加5成計之，價格為637萬餘
    元，更遑論市價。而依被告等主張之170萬元及3個月利息（
    約定年息12%，每月利息17,000元）之價額僅1,751,000元，
    價差竟達約462萬元，該買賣契約顯失公平，原告自得依民
    法第74條之規定，聲請撤銷系爭買賣契約及物權契約等語。
    並先位聲明請求判決：（一）確認兩造間就系爭土地之買賣
    關係不存在；（二）被告丙○○應將系爭土地權利範圍各2
    分之1，登記所有權人丙○○，登記字號：97宜地字第01980
    1號、97宜地字第019802號、97宜地字第019803號，登記日
    期97年9月8日之所有權登記予以塗銷；備位聲明請求判決：
    （一）兩造間就系爭土地之買賣契約及物權契約應予撤銷；
    （二）被告丙○○應將系爭土地權利範圍各2分之1，登記所
    有權人丙○○，登記字號：97宜地字第019801號、97宜地字
    第019802號、97宜地字第019803號，登記日期97年9月8日之
    所有權登記予以塗銷。
二、被告則以：原告及其子即訴外人張明峻向被告乙○○協商抵
    押貸款時，原告父子保證必於3個月內清償，惟被告乙○○
    恐屆時原告違約，將耗費漫長時間進行強制執行程序，故要
    求原告若97年7月28日前未依約清償，即以債作價，將系爭
    土地移轉給被告或其指定之人。經原告同意，原告除將系爭
    土地所有權狀、身分證影本及印鑑章交付代書外，並將2份
    印鑑證明交付代書，1份供申辦抵押權設定登記使用，1份作
    為買賣移轉所有權登記預備之用。嗣因原告屆期未依約清償
    ，被告乙○○即依先前兩造以債作價約定，將系爭土地移轉
    登記其所指定之被告丙○○所有，並無不法。再者，系爭土
    地公告現值雖有4,253,200元，惟卻屬原告與他人所共有，
    且又為袋地，實價值甚低。另系爭土地之增值稅高達1,555,
    822元，故扣除土地增值稅後，殘值實與170萬元相當，因此
    被告以170萬元價購系爭土地，並無顯失公平情事等語，資
    為抗辯。並聲明請求判決駁回原告先、備位之訴。
參、本院之判斷：
    原告先位主張兩造間就系爭土地權利範圍各2分之1之買賣關
    係不存在，其自得訴請確認兩造間人間就系爭土地權利範圍
    各2分之1之買賣關係不存在，並請求被告丙○○塗銷系爭土
    地權利範圍各2分之1之所有權移轉登記；備位則主張縱被告
    乙○○與原告間有約定以債作價將系爭土地權利範圍各2分
    之1之移轉登記給被告乙○○或其指定之人，亦顯係被告乙○○乘原告輕率無經驗及原告之子需錢孔急之際，使原告為
    給付之約定，進而為財產上之給付，屬暴利行為，依民法第
    74條規定，訴請撤銷系爭土地買賣契約及物權契約，並請求
    被告丙○○塗銷系爭土地權利範圍各2分之1之所有權移轉登
    記，被告等則以上揭情詞置辯，茲就兩造爭執之點，審究如
    下：
一、關於先位之訴即兩造間就系爭土地買賣關係是否不存在，並
    得訴請塗銷所有權移轉登記部分：
    原告主張其就系爭土地並無與被告乙○○成立買賣契約之意
    思，被告乙○○乃因辦理系爭土地抵押權設定登記而取得原
    告印鑑證明等文件，並擅將系爭土地辦理所有權移轉予被告
    丙○○，兩造間就系爭土地之買賣關係並不存在云云。經查
    ：依被告向宜蘭縣宜蘭地政事務所申請系爭土地移轉登記之
    土地買賣所有權移轉契約書雖記載：所有權移轉登記之原因
    為買賣，被告丙○○為買受人，原告為出賣人等節（見卷第
    18至19頁），惟被告等辯稱，原告及其子即訴外人張明峻以
    系爭土地向被告乙○○抵押貸款170萬元時，約定若於97年7
    月28日前未依約清償，即以債作價，將系爭土地移轉給被告
    或其指定之人，嗣因原告及其子張明峻屆期未依約清償，被
    告乙○○即依先前兩造以債作價約定，將系爭土地移轉登記
    於被告丙○○名義，系爭土地之買賣關係係存在於原告與被
    告乙○○之間，並非存在於原告與被告丙○○之間等語，是
    被告丙○○並不爭執與原告間就系爭土地並無買賣關係存在
    等情，則原告訴請確認其與被告丙○○間就系爭土地買賣關
    係不存在，即無受確認判決之法律上利益，應為無理由。又
    被告以系爭土地之所以移轉登記為被告丙○○所有，係依與
    原告在以系爭土地抵押貸款時之約定，若借款屆期未依約清
    償，即以債作價，將系爭土地移轉給被告乙○○或其指定之
    人，嗣因原告及其子張明峻屆期未依約清償，被告乙○○即
    依先前兩造以債作價約定，將系爭土地移轉登記於被告丙○○名義等節，業據辦理系爭土地抵押權設定之代書即證人戊○○到庭具結證稱：「（法官問：關於系爭土地以買賣為原
    因移轉登記予被告丙○○之過程，你可知情？有無訂立書面
    買賣契約？卷附97年7月30日之土地買賣所有權移轉契約書
    是否你協助擬定？）我知道後來移轉的事情。當時兩造間有
    約定如果原告沒有還款的話，系爭土地就由被告辦理過戶。
    當時沒有另外訂立流抵的書面契約，兩造說不用。……。兩
    造沒有就系爭土地價格作磋商，因為如果移轉的話，還要繳
    納增值稅，就由被告乙○○去處理。當時原告都有在場，被
    告乙○○有說這些約定，原告並沒有提出反對的意思，所以
    我就認為他們已經都談好了。」、「（法官問：約定借款未
    清償直接辦理過戶，有無約定過戶給誰？卷附97年7月30日
    之土地買賣所有權移轉契約書是否你協助擬定？）當時沒有
    約定過戶給何人，只約定如果沒有清償就辦理過戶。該買賣
    契約書是我協助擬定的，是後來三個月後，乙○○找我說原
    告沒有還款，請我幫忙寫資料，由他自行送件，契約書上蓋
    的印章是在辦理抵押權設定時，原告就已經交給被告乙○○
    保管的。」、「（被告訴訟代理人發問：請證人確定兩造約
    定如未清償將以債作價辦理移轉，是何人在談？原告有做何
    反應？）當時原告在場，原告之子與乙○○在談，原告應有
    聽到這部分的約定，但原告並沒有任何反應。我依他們對話
    的情形，覺得他們之前應該就有談過，我不清楚原告之前有
    無參與談的經過，乙○○在事務所再強調一次，如果沒有清
    償要土地辦理過戶的約定，原告才會都沒有意見。」（見卷
    第80至81頁），核與被告上開所辯，尚屬相符，且參以被告
    辯稱原告於辦理系爭土地抵押權設定時，一次提出二份印鑑
    證明，足認其認知除辦理系爭土地抵押權設定外，另一份要
    做其他利用等節，原告就此亦自承以系爭土地為被告乙○○
    設定抵押權時，確曾提供二份印鑑證明，則應認被告上開所
    辯，尚非無據；至系爭土地共有人即證人甲○○雖證稱：「
    （法官問：有無向原告詢問土地權利移轉予他人之事情？詢
    問之時間、地點為何？原告作何回應？）是我太太打電話去
    問原告，問原告系爭土地何時賣掉的，我們怎麼不知道。之
    後，原告有打電話來告訴我土地並沒有賣掉，如果有賣掉他
    怎麼會不知道。」等節（見卷第84頁），惟證人甲○○並未
    參與原告及其子張明峻以系爭土地向被告乙○○抵押借款之
    過程，縱其與原告間確有上開對話內容，惟亦係聽聞自原告
    一方所言，尚難逕採為有利原告之證據。準此，原告所稱其
    並無與被告乙○○就系爭土地成立買賣契約之意思，惟就此
    既未提出其他積極事證為憑，則其主張即不足採信，應認原
    告與被告乙○○就系爭土地於設定抵押權時，即有以債作價
    之合意，故雙方應已成立附停止條件之買賣契約，嗣因原告
    屆期未依約定清償債務，停止條件成立，關於系爭土地之買
    賣契約發生效力，被告乙○○即執此原因，辦理系爭土地所
    有權之權利移轉登記於其所指定之人即被告丙○○名義。從
    而，原告主張其與被告乙○○間就系爭土地之買賣關係不存
    在即屬無理由，原告與被告乙○○就系爭土地之買賣關係既
    認屬存在，被告丙○○復為被告乙○○指定登記名義人，則
    原告請求被告丙○○塗銷系爭土地之土地所有權移轉登記，
    亦屬無據，故其先位之訴為無理由。
二、關於備位之訴即系爭土地之移轉登記是否為暴利行為，而得
    訴請撤銷系爭土地之移轉登記，並塗銷所有權移轉登記部分
    ：
(一)按法律行為，係乘他人急迫、輕率或無經驗，使其為財產上
    之給付，依當時情形，顯失公平者，法院得依利害關係人之
    聲請，撤銷其法律行為，民法第74條第1項規定甚明。又法
    院依民法第74條第1項之規定撤銷法律行為，不僅須行為人
    有利用他人之急迫、輕率、或無經驗，而為法律行為之主觀
    情事，並須該法律行為，有使他人為財產上之給付或為給付
    之約定，依當時情形顯失公平之客觀事實，始得因利害關係
    人之聲請為之。而所謂輕率，係指行為人對於其行為之結果
    ，因不注意或未熟慮，不知其對於自己之意義而言，出賣人
    不知買賣標的之價值關係，而率與買受人訂立契約，亦在輕
    率之列 (最高法院28年上字第107號判例、79年度台上字第
    1394號判決參照）。本件原告主張縱認兩造間確有約定原告
    之子張明峻若在97年7月28日前未依約清償債務，即以債作
    價將系爭土地權利範圍各2分之1移轉給被告乙○○或其指定
    之人，並約定以抵押債權170萬元及3個月利息作為系爭土地
    之買賣價金，亦顯係被告乙○○乘原告輕率無經驗及原告之
    子需錢孔急之際，使原告為給付之約定，進而為財產上之給
    付，該買賣契約顯失公平等節，既為被告所否認，依民事訴
    訟法第277條前段規定，自應就該有利於己之事實負舉證責
    任。
(二)經查，系爭土地權利範圍各2分之1之買賣契約關係乃存在於
    原告與被告乙○○之間，已如前文所述，則原告請求依民法
    第74條之規定撤銷與被告丙○○間之買賣契約債權行為，自
    屬無理由。至於原告與被告乙○○間就系爭土地權利範圍各
    2 分之1之買賣關係部分，依仲介原告之子張明峻向被告乙○○借款之介紹人即證人己○○於庭訊具結證稱：其因與原
    告之子即訴外人張明峻，有生意上往來，得知張明峻從事木
    材事業，需要現金發放工人的薪水，一方面又要清償之前的
    抵押借款，急需現金週轉，所以介紹張明峻向被告乙○○借
    錢，被告乙○○同意借張明峻170萬元，其中包括系爭土地
    之前的抵押借款、約定之利息月息3分，包含其仲介費月息1
    分半等節（見卷第83及84頁），而被告乙○○亦自承其借款
    予原告之子張明峻，利息及仲介費係約定月息3分，且於交
    付借款時3個月之利息已先扣除等情（見卷第78、96頁），
    則原告主張以系爭土地向被告乙○○抵押借款，係因其子張
    明峻當時需錢孔急乙節，應尚可採；次查，系爭土地公告土
    地現值每平方公尺為6,200元（即每坪約為20,496元），此
    有系爭土地登記簿謄本在卷可稽（見卷第12至17頁），則系
    爭土地權利範圍各2分之1，合計其公告現值即達4,253,200
    元（6,200元×686平方公尺＝4,253,200元），而系爭土地
    縱由國家徵收，最基本亦可應按照徵收當期之公告土地現值
    ，受地價補償，並可能受加成之補償，此觀諸土地徵收條例
    第30條之規定自明，況就不動產市場交易實務，實際的成交
    價格一般均高於土地公告現值之事實，亦為一般所週知；復
    參以系爭土地共有人即證人甲○○於庭訊時證稱系爭土地之
    市場價格，於2年前有人曾開價每坪4萬多元要買（見卷第84
    頁），另代書即證人戊○○亦證稱曾告知被告乙○○系爭土
    地市場行情一坪約2萬多元（見卷第80頁），足認系爭土地
    權利範圍各2分之1之市場價值應在其土地公告現值以上。至
    於被告乙○○主張雖系爭土地價值再扣除土地增值稅1,555,
    822元（參原證2號，見卷第20至22頁）後，殘值即與170萬
    元相當云云（見卷第97頁），然即便以原告之借款170萬元
    （3個月利息於借款時已預扣）再加上土地增值稅1,555,822
    元，總共僅3,255,822元，與系爭土地權利範圍各2分之1之
    合計土地公告現值價差達近100萬元，更遑論與真正市場成
    交價格間之落差勢必更大，倘非因原告之子張明峻急需籌款
    ，原告護子心切，未經深思熟慮，自不可能與被告乙○○成
    立倘借款屆期未清償，系爭土地即以債作價辦理所有權移轉
    之約定。至被告乙○○雖以系爭土地因係共有又為袋地，而
    主張任何銀行皆不可能以系爭土地抵押貸款，縱使法院拍賣
    也無法拍定云云，惟此應僅屬被告個人臆測，對此被告乙○○並未具體舉證以實其說，尚無可採。準此，被告乙○○乘
    原告為子籌款以利事業週轉之急迫情形，與原告成立上開財
    產給付之約定，客觀上自有顯失公平之情事。從而，應認原
    告主張依民法第74條規定行使撤銷權，應屬有據，且系爭土
    地權利範圍各2分之1之買賣債權債務關係雖存在於原告與被
    告乙○○間，惟被告丙○○既為指定登記名義人，依被告向
    宜蘭縣宜蘭地政事務所申請系爭土地移轉登記之土地買賣所
    有權移轉契約書之記載，被告丙○○為買受人，原告為出賣
    人，該土地買賣所有權移轉契約書應屬物權契約性質，原告
    除請求撤銷與被告乙○○間就系爭土地權利範圍各2分之1之
    買賣契約債權行為外，並訴請撤銷與被告丙○○間所為之移
    轉所有權契約之物權行為，即洵屬有據，至於請求撤銷與被
    告乙○○間移轉所有權契約之物權行為，則屬無理由。又該
    移轉所有權之物權行為既被撤銷，利益即應回復為原告所有
    ，原告本於所有權之權源，請求被告丙○○應將系爭土地權
    利範圍各2分之1以買賣為原因而為之所有權移轉登記塗銷，
    自亦屬有理由。
三、綜上所述，原告先位之訴請求判決確認兩造間就系爭土地之
    買賣關係不存在，並請求被告丙○○塗銷系爭土地權利範圍
    各2分之1之土地所有權移轉登記，為無理由；至備位之訴，
    請求判決撤銷其與被告乙○○間之買賣契約債權行為及與被
    告丙○○之移轉所有權契約物權行為，並請求判決被告丙○○應將系爭土地權利範圍各2分之1以買賣為原因而為之所有
    權移轉登記塗銷，為有理由，應予准許，逾此之請求，為無
    理由，應予駁回。
四、本件事證已臻明確，兩造其餘攻擊、防禦方法與舉證，核與
    判決結果無影響，爰不逐一論列，附此敘明。
五、訴訟費用負擔之依據：民事訴訟法第79條。
中    華    民    國    98    年    3     月    25    日
                  臺灣宜蘭地方法院民事庭
                      法  官  楊麗秋
正本與原本無異。
如不服本判決應於判決送達後20日內提出上訴狀（須附繕本）。
中    華    民    國    98    年    3    月     26    日
                      書記官  李茂榮
裁判費計算書：
┌────────┬────────┬────────┐
│   項      目   │金  額（新台幣）│   備    註     │
├────────┼────────┼────────┤
│第一審裁判費    │    43,174元    │原告於97年11月26│
│                │                │日繳納          │
├────────┼────────┼────────┤
│                │                │                │
│第一審證人日旅費│     1,348元    │被告於98年2月4日│
│                │                │繳納            │
├────────┴────────┴────────┤
│被告應負擔之訴訟費用，合計44,522元。                │
│                                                    │
│                                                    │
└──────────────────────────┘


司法院資訊處製作；財團法人民間司法改革基金會備份。
